【裁判字號】    89,再易,1
【裁判日期】    890630
【裁判案由】    給付票款
【裁判全文】
臺灣雲林地方法院民事判決                            八十九年度再易字第一號
    再審原告    丙○○○
                隆永盛企業有限公司
    法定代理人  乙○○
    右一人
    訴訟代理人  甲○○        .
    再審被告    第一商業銀行民生分行  設台北市○○○路○段一三四號
    法定代理人  丁○○                住台北市○○○路○段一三四號
    訴訟代理人  戊○○        .
右當事人間請求給付票款事件，再審原告對於本院民事庭八十七年度六簡字第一二九
號、八十七年度簡上字第六十三號、八十七年度再易字第十七號確定判決，提起再審
之訴，本院判決如左：
    主    文
本院八十七年度再易字第十七號判決廢棄。
其餘再審之訴駁回。
本件訴訟費用由再審被告負擔。
    事    實
甲、再審原告方面：
一、聲明：
  （一）八十七年度再易字第十七號判決廢棄。
  （二）八十七年度簡上字第六十三號判決廢棄。
  （三）八十七年度六簡字第一二九號判決廢棄並駁回再審被告於第一審之訴。
二、陳述：
  （一）民事訴訟法第三十二條規定：推事有曾參與該訴訟事件之前審裁判，更審前
        之裁判或仲裁者，應自行迴避，不得執行職務。本件之原再審審判長與原審
        審判長為同一人，竟未依法自行迴避，則有判決違背法令之再審事由。
  （二）再審被告認諾收取全美羽毛有限公司所背書之系爭支票與現金，且應允停止
        強制執行之拍賣程序，然再審被告未依約停止拍賣，由於原確定判決漏未斟
        酌足以影響於判決之重要證物，且適用法規顯有錯誤，再審原告乃提起原再
        審之訴，惟原再審確定判決漏未審酌左列事項，而有再審之事由：
        1.原再審確定判決以再審原告於原審提出之八十六年九月十二日撤回強制執
          行聲請狀一件，而認再審被告有依約撤回強制執行程序，但查強制執行八
          十六年九月十二日拍賣筆錄載明：「到場人：債權人：無人到場，當事人
          之陳述：無」，可知再審被告未曾撤回強制執行程序，故再審被告係以欺
          罔、脅迫方式取得系爭支票，原再審確定判決顯有不當。
        2.強制執行事件尚未就金額定案，原再審確定判決亦未一一核對債權金額，
          即認定無重利之情事，原再審確定判決即有再審之必要。
        3.再審被告於原審即已承認明知再審原告之居所，然其欺騙執行法院不知再
          審原告所在，偷偷拍賣一次，並以此騙取系爭支票與現金，原再審確定判
          決竟未斟酌此足以影響於判決之重要證物，況公示送達應具備「應為送達
          之處所不明者」之要件始得為之，則再審被告之聲請公示送達顯於法未合
          ，是再審原告未曾受合法送達即明。
        4.另再審原告於原再審程序附呈上訴狀、言詞辯論(一)、(二)狀，原再審確定判
          決亦漏未斟酌，則有再審之必要。茲上開書狀略謂：
          (1)再審被告偽稱再審原告丙○○○須付票款，詳情可由支票背書得知，實
            乃再審原告丙○○○公司所背書，而非再審原告丙○○○背書，再審被
            告之請求已於法不合。
          (2)再審原告隆永盛企業有限公司與再審被告民生分行往來多年，再審原告
            丙○○○以私人所有建物為再審被告設定第一順位抵押權，再審原告吳
            劉美玉亦已償還一半以上之借款，然再審被告明知再審原告之通訊地址
            ，卻以地址不詳之方式蒙騙法院，以公示送達方式偷偷拍賣台北市私人
            建物，再審原告曾前往再審被告分行請問是否有拍賣之事，卻不獲告知
            ，甚且否認拍賣之事，致再審原告丙○○○不知拍賣之事。
          (3)因再審原告丙○○○遭再審被告脅迫，不得已而向再審原告隆永盛企業
            有限公司借支票，並且再審被告脅迫再審原告丙○○○簽約同意讓其拍
            賣建物，而眾人皆知再審被告以偷賣方式拍賣建物。
          (4)由於再審被告以違法偷賣方式脅迫再審原告丙○○○，致再審原告吳劉
            美玉向再審原告隆永盛企業有限公司借票，再審被告竟以票面所載金額
            聲請給付票款，自非法之所許，再審被告已違公平交易法第二十四條「
            除本法另有規定者外，事業亦不得為其他足以影響交易秩序之欺罔或顯
            失公平之行為。」至明，況依民法第七十四條「法律行為，係乘他人之
            急迫、輕率或無經驗，使其為財產上之給付或為給付之約定，依當時情
            形顯失公平者，法院得因利害關係人之聲請，撤銷其法律行為。」，第
            七十三條「法律行為，不依法定方式者，無效。」，以及第九十二條「
            因被脅迫而為意思表示者，表意人得撤銷其意思表示。」。再審被告以
            不公平及脅迫方式對待再審原告丙○○○，致再審原告丙○○○於不得
            已之情形下央求再審原告隆永盛企業有限公司，再審原告隆永盛企業有
            限公司由於出於事情急迫之下乃不得不開出支票，而事實上再審原告隆
            永盛企業有限公司未曾向再審被告借款，票據法第十三條但書明定「：
            ：但執票人取得票據出於惡意者，不在此限。」及票據法第十四條第一
            項「以惡意或重大過失取得票據者，不得享有票據上之權利。」，則再
            審被告以不公平與脅迫方式所獲得的支票，於情於理於法再審被告不得
            向再審原告隆永盛企業有限公司請求付款。況依強制執行法所明示，拍
            賣金額須足可供先順位債權受償方可拍賣，若不足，則不可拍賣，於今
            再審被告已提出參加分配之請求，況其乃是第一順位，可知再審被告已
            允法院拍賣再審原告丙○○○之私人建物至明，然再審被告又以重利方
            式，獲取不法利益，再審被告以脅迫方式取得之支票，依法其債權不存
            在，再審被告已侵害到再審原告丙○○○之利益，再審被告所獲得的不
            當得利於法已不成立，再審被告不得向再審原告丙○○○請求給付票款
            已至明。
          (5)因再審被告於八十六年九月十二日以公示送達等違法方式偷偷拍賣再審
            原告丙○○○台北私人建物，再審原告隆永盛企業有限公司於事情急迫
            之下，為免再審原告建物遭違法拍賣，乃於八十六年九月十二日簽發支
            票交由再審原告丙○○○轉交再審被告，然再審被告卻以違反民法第七
            十三條方式收取支票，並且脅迫再審原告丙○○○簽約同意讓其拍賣建
            物，由於再審原告丙○○○只此一建物，於別無選擇之下乃簽之，尤其
            惡意之處，乃是再審被告收取支票之後，未曾於八十六年九月十二日上
            午十時停止拍賣，仍然繼續進行拍賣，實乃違反民法第七十三條至明。
            又由於八十六年十二月十二日再審原告丙○○○尚未將款給付再審原告
            隆永盛企業有限公司，致再審原告隆永盛企業有限公司當日票款不足，
            信譽受損。
          (6)再審被告以不法且不公平的方式（以地址不詳與公示送達）對待再審原
            告丙○○○，致再審原告丙○○○無法知悉法院定於民國八十六年九月
            十二日進行拍賣之事，且刻意欺蒙再審原告丙○○○，再審原告吳劉美
            玉並於受到脅迫之下，不得不向再審原告隆永盛企業有限公司借支票，
            金額新台幣二十四萬元給予再審被告，並且再審被告也已收取現金。又
            再審被告收取現金及支票時，告知會撤銷八十六年九月十二日的拍賣，
            然事實證明其乃欺罔再審原告丙○○○，法院未曾停止拍賣，據票據法
            第十四條第一項及公平交易法第二十四條規定，再審被告以惡意方式所
            取得之票據依法不得享有票據上之權利至明。
          (7)綜觀再審被告於八十七年七月二十日所提出補充說明可知，其所言之一
            切未曾正面的答覆再審原告丙○○○所指出：何以再審被告未曾停止八
            十六年九月十二日之拍賣呢？其顧左右而言他，事實上其乃是以惡意取
            得票據後，故意不向法官聲請停止執行，事後偽稱法官不願暫緩執行，
            欺罔再審原告丙○○○，向再審原告丙○○○偽稱已撤銷此次拍賣，此
            可由台灣台北地方法院民事執行處通知書中華民國八十六年八月十六日
            北院瑞八十六民執辛字第六四四七號的說明「一本次拍賣：：。請按時
            到場，如已清償或有停止執行之原因者，應迅速聲明，如時間緊迫，請
            於拍賣日到場聲明，否則照常進行拍賣程序。」，以及民國八十六年九
            月十二日上午十時的法官鄭純惠現場拍賣筆錄「一到場人：債權人、無
            人到場。二拍賣情形：無人應買。」可知，其未曾停止民國八十六年九
            月十二日上午十時的拍賣，並且現場拍賣筆錄未曾有隻字片語記載再審
            被告曾有提出暫緩停止或撤銷拍賣等語，已足可證明再審被告未曾做出
            任何要求停止執行的行動，只於事後已拍賣一次後，以其所謂的「補送
            撤拍聲請狀」，偽稱其已撤拍，事實上已執行拍賣一次，而非拍賣第一
            次前，據其所提供台北地院民事執行處通知（民執辛字六四四七號）書
            （撤回執行）主旨「：：不再進行拍賣：：」之「不再」二字即明，況
            依原始公文發文日期為中華民國八十六年九月十九日亦可知，此種事實
            傷害已造成無可挽救，這也是造成中國農民銀行立即聲請執行拍賣的重
            大因素，其以惡意方式傷害再審原告丙○○○，且以此取得票據已於法
            不符，其所謂以「簡便行文表函知：：」等語事實上其只為了欺蒙再審
            原告丙○○○，避免知其不法而已，其對再審原告所造成的傷害事實乃
            無法補救，再審被告乃實有賠償之責，因此依據民法第七十三條、第七
            十四條、第九十二條、公平交易法第二十四條、票據法第十三條但書、
            票據法第十四條第二項所指出，本件有顯失公平，再審原告遭受脅迫與
            再審被告惡意之事實，撤銷再審被告之給付票款之聲請，且於法其債權
            乃不成立，再審被告之主張乃不實在已至明。
          (8)再審被告以重利方式計算利息、違約金等，事實上再審被告無權要求如
            其所言的呈報債權，利息、違約金之金額已有重利之處，最易知解之處
            乃是其對外偽稱「業已逾期近五年均未繳息」，其惡意中傷再審原告吳
            劉美玉，使再審原告丙○○○無法順利向其他融資管道融資，而後其總
            行又云「攤還款先沖抵借款本金」，於此充分表現出再審被告帳目不清
            ，所言非真，因歷年再審原告丙○○○所付之款若算為攤還本金，則本
            金早已付清，若算利息，則何來的「業已逾期近五年均未繳息」？試問
            ，如其所言「遂要求八十五年十二月份攤還款先付現金新台幣二萬元，
            另八十六年十二月十二日期票」（金額新台幣二十四萬元），此些款項
            是做為本金或利息？與其向台北地院提出的參與分配金額如何計算？其
            不法已非常明顯，不容強辯。依強制執行法所明示拍賣金額須足可供先
            順位債權受償方可拍賣，若不足，則不可拍賣，於今再審被告已允法院
            拍賣再審原告丙○○○私人建物在先，何以如今又欲以重利方式以票據
            再次取款方式，一而再再而三的取其不法的利益，再審被告以脅迫方式
            取得支票，於法其債權乃不成立，其不得向再審原告丙○○○請求票款
            已至明。
          (9)再審被告企圖誤導訴訟主題「乃是其以惡意方式取得票據，並且未曾停
            止八十六年九月十二日上午十時之拍賣。」，而於今再審被告卻言「又
            再審原告曾多次阻撓拍賣，無理之自訴均被台北法院駁回」，事實上再
            審原告乃是依法提出聲明異議，且台北法院駁回自訴之理並非彼等被告
            無罪，而是彼等被告之罪名並非告訴乃論之罪，況這些並非本次訴訟之
            主題，因此，再審被告之給付票款之聲請懇請駁回。
乙、再審被告方面：再審被告未於言詞辯論期日到場，亦未提出書狀作何聲明或陳述
    。
    理    由
一、本件再審被告未於言詞辯論期日到場，核無民事訴訟法第三百八十六條各款所列
    情形，爰依再審原告之聲請，由其一造辯論而為判決。
二、按再審之訴，應自判決確定時起三十日不變期間內提起，但再審理由知悉在後者
    ，自知悉時起算，故原確定判決是否有民事訴訟法第四百九十六條、第四百九十
    七條所定之再審事由，當事人於受送達判決書後始能知悉者，其不變期間應自受
    送達時起算。本件再審原告就本院八十七年度再易字第十七號確定判決提起再審
    之訴，經查上開判決不得上訴第三審，於八十八年十一月三十日宣示時，判決確
    定，但因該案件未進行言詞辯論程序，當事人對於判決法院之組織是否合法，需
    俟收受判決書後始能知悉，該案判決書於同年十二月十日送達再審原告，再審原
    告於八十九年一月六日向本院提起再審之訴，尚未逾三十日之不變期間，合先敘
    明。
三、按民事訴訟法第三十二條第七款關於法官應自行迴避之規定，乃在使法官不得於
    其曾參與之裁判之救濟程序執行職務，以維審級之利益及裁判之公平。因此，法
    官曾參與訴訟事件之前審裁判或更審前之裁判者，固應自行迴避，對於確定終局
    判決提起再審之訴者，其參與該確定終局判決之法官，依同一理由，於再審程序
    ，亦應自行迴避，惟各法院法官員額有限，參考行政訴訟法第六條第四款規定意
    旨，其迴避以一次為限，經大法官會議釋字第二五六號解釋在案。本院依職權調
    閱本院八十七年度簡上字第六十三號、八十七年度再易字第十七號卷宗，發覺該
    二案之審判長為同一法官，依釋字第二五六號解釋意旨，該審判長於八十七年度
    再易字第十七號再審事件本應自行迴避，惟其並未迴避，依民事訴訟法第四百九
    十六條第一項第四款規定，再審原告據以提起再審之訴，為有理由。又該案判決
    法院之組織既不合法，自屬違背法令，其判決即無可維持，原再審判決應予廢棄
    。惟以原再審程序法院組織不合法而廢棄原再審判決，僅能回復至原再審程序判
    決前之狀態而由法院另組合法之合議庭審理再審原告，併聲明由本合議庭基於本
    件判決之結果（亦即延續被廢棄之判決宣判後之程序），繼續審理本院八十七年
    度簡上字第六十三號、八十七年度六簡字第一二九號判決並予廢棄，顯然未能分
    辨本合議庭所審理者係八十七年度再易字第十七號宣判以後之部分，而在八十七
    年度再易字第十七號判決因判決法院之組織不合法被廢棄後，則應回復到該事件
    未判決前之狀態，兩者係不同之程序，是再審原告其餘之聲明，為無理由，應予
    駁回。
六、據上論結，本件再審原告之訴為一部有理由，一部無理由，依民事訴訟法第五百
    零五條、第三百八十五條第一項前段、第七十九條但書，判決如主文。
中      華      民       國   八十九    年      六    月      三十      日
                                     臺灣雲林地方法院民事庭
~B審判長法官  邱瑞裕
~B法      官  陳秋如
~B法      官  陳婉玉
右正本證明與原本無異。
如對本裁定抗告，須於裁定送達後十日內向本院提出抗告狀。
中      華      民      國    八十九    年      六      月    三十    日
~B書記官  陳美華


司法院資訊處製作；財團法人民間司法改革基金會備份。
